【裁判字號】    93,重訴,673
【裁判日期】    950811
【裁判案由】    損害賠償
【裁判全文】
臺灣臺北地方法院民事判決             93年度重訴字第673號
原      告  僑銀國際租賃股份有限公司
法定代理人  戊○○
訴訟代理人  聶開國律師
複代理人    方意欣律師
參  加  人  華僑商業銀行股份有限公司
法定代理人  乙○○
參  加  人  甲○○
上二人共同
訴訟代理人  楊曉邦律師
            李錦樹律師
上  一  人
複  代理人  姜萍律師
            陳佳菁律師
被      告  庚○○
訴訟代理人  陳哲宏律師
複代理人    鄭伯禹律師
            阮品嘉律師
被      告  辛○○    原住台北市○○路○段145號11樓之1
                      現應為.
上列當事人間請求損害賠償事件，本院於民國95年7月25日言詞
辯論終結，判決如下：
    主    文
原告之訴及假執行之聲請均駁回。
訴訟費用由原告負擔。
參加訴訟費用由參加人負擔。
    事實及理由
一、本件原告僑銀國際租賃股份有限公司（下稱僑銀公司）起訴
    時其法定代理人原為甲○○，嗣先後於民國94年2月15日變
    更為曾相海、於94年4月8日變更為李燕峰、於94年10月24日
    再變更為戊○○，業據先後提出股份有限公司變更登記表3
    件為證（本院卷2第103、195、497頁），並由曾相海、李燕
    峰、戊○○先後具狀聲明承受訴訟，核與民事訴訟法第175
    條第1項、第176條之規定尚無不合；參加人華僑商業銀行股
    份有限公司之法定代理人原為張兆順，於94年11月3日變更
    為乙○○，有公司基本資料查詢1件可稽（本院卷3第10頁）
    （另據具狀更正）；又原告起訴聲明原請求判決命：(一)被告
    庚○○或被告辛○○應給付原告新台幣（下同）2000萬元，
    及自起訴狀繕本送達翌日起至清償日止按年息5%計算之利息
    。(二)如第一項聲明不成立，被告應連帶給付原告2000萬元，
    及自起訴狀繕本送達翌日起至清償日止按年息5%計算之利息
    。(三)願供擔保請准宣告假執行（本院卷1第4頁）；嗣於訴訟
    繫屬中之93年11月9日言詞辯論時改為請求命：(一)被告庚○○或被告辛○○應給付或連帶給付原告2000萬元，及自起訴
    狀繕本送達翌日起至清償日止按年息5%計算之利息。(二)願供
    擔保請准宣告假執行（本院卷1第273頁、卷2第427頁）。核
    屬不變更訴訟標的而更正法律上之陳述，依同法第256條規
    定，亦無不合；另按就兩造之訴訟有法律上利害關係之第三
    人，為輔助一造起見，於該訴訟繫屬中，得為參加，民事訴
    訟法第58條第1項亦有明定，被告庚○○聲請對第三人華僑
    商業銀行股份有限公司（下稱華僑銀行）及甲○○為告知訴
    訟，經華僑銀行及甲○○具狀聲明參加原告而為訴訟，依上
    開規定，亦無不合；又被告辛○○未於言詞辯論期日到場，
    核無民事訴訟法第386條所列各款情形，爰依原告之具狀聲
    請，由其一造辯論而為判決。
二、原告主張：其係參加人華僑商業銀行股份有限公司（下稱華
    僑銀行）轉投資之公司，華僑銀行持有其公司99.997%股權
    ，於88年4月16日設立登記。其成立後不久，即受被告庚○○（當時任華僑銀行董事長職務）之指示，以網際網路蓬勃
    發展為由，而參與當時資本額僅1000萬元、由另被告辛○○
    擔任董事長之訴外人宜軍科技股份有限公司（下稱宜軍公司
    ，於90年4月2日改名為台灣聯合亞洲金融資訊網路股份有限
    公司，業於91年11月24日解散，並於93年5月19日清算完結
    核備在案）2000萬元之現金增資，詎該轉投資計畫案提呈被
    告庚○○後，被告庚○○並未提報華僑銀行董事會決議。而
    整件轉投資過程，不論轉投資之決定、宜軍公司之估價、技
    術作價、取得宜軍公司股份之百分比、乃至宜軍公司董事之
    指派，均明顯與常情不符；且原告於89年2月18日通過轉投
    資案後，尚未繳交增資款項，既已於同年月21日知悉宜軍公
    司虧損已達實收資本額二分之一以上，淨值已不足500萬元
    ，惟仍願意投資2000萬元而僅取得50%之股權，明顯與常情
    不符；89年1月，宜軍公司委託訴外人中華徵信所企業股份
    有限公司（下稱中華徵信所）評估該公司市價達2400萬元，
    宜軍公司為反應市值擬以技術作價1000萬元，同時辦理現金
    增資2000萬元（此部分由原告轉投資），增資後資本總額為
    4000萬元，由原告取得50%股權。惟中華徵信所估價宜軍公
    司市值2400萬元乙事，並不實在；整件轉投資係由被告庚○○以當時華僑銀行董事長身分，及被告辛○○以宜軍公司董
    事長地位共同策劃。被告庚○○復於原告轉投資宜軍公司
    2000萬元乙案通過後，旋即以華僑銀行董事長身分，提案撤
    換原告之董事，並於89年2月25日經華僑銀行常務董事會決
    議改派被告庚○○、辛○○（並非華僑銀行員工，亦與華僑
    銀行無任何關係，當時為宜軍公司之負責人）與郭鳳崗3人
    為原告之董事。被告庚○○於華僑銀行常務董事會89年2月
    25日決議改派渠等為原告公司董事後，旋即於當日（2月25
    日，華僑銀行尚未正式發函通知原告改派董事乙事），即以
    原告代表人之名義與宜軍公司之股東簽署「技術作價契約書
    」，並同意由被告辛○○一人單獨取得高達802萬元之技術
    股權（占技術股之八成）；且原告轉投資宜軍公司並繳交增
    資款項後，宜軍公司於89年3月9日以宜軍資字第8903001號
    函原告，請指派三席董事、一席監察人。惟原告於89年3月
    10日召開第一屆第六次董監事會議，除選舉被告庚○○為原
    告之董事長外，在該次董監事會議中，被告庚○○並交辦由
    被告辛○○擔任原告駐會執行董事並暫兼原告總經理職務，
    至於宜軍公司提請原告指派三席董事、一席監察人乙事，則
    經被告等決議而僅指派一席董事與一席監事，自動放棄二席
    董事席位，致原告喪失轉投資宜軍之經營主導權。當時宜軍
    公司董事會係由三名董事組成，由宜軍公司函原告指派三席
    董事、一席監事乙節，足徵宜軍公司亦知悉本身並無2400萬
    元之價值，因而在原告轉投資2000萬元後，將全數董監事席
    位交由原告指派，惟被告等卻決定放棄二席董事席位，明顯
    侵害原告之權益。嗣後被告庚○○並決定由條件、能力不足
    之宜軍公司以華僑銀行之孫公司之名義，承攬華僑銀行高達
    42億元之資訊委外計畫案，以便利益輸送，幸經華僑銀行董
    事會得知上情並改選董事長，且終止與宜軍公司之資訊委外
    案，華僑銀行本身之損害始不致擴大，惟其受指示轉投資宜
    軍公司之2000萬元已因宜軍公司破產（按係決議解散並清算
    完畢）而全數無法收回，致其受有2000萬元之損害，自應由
    被告負賠償責任等語。並聲明：(一)被告庚○○或被告辛○○
    應給付或連帶給付原告2000萬元，及自起訴狀繕本送達翌日
    （按即93年6月8日）起至清償日止按年息5%計算之利息。(二)
    願供擔保請准宣告假執行。
三、參加人之陳述：
  (一)參加人華僑銀行部分：
    伊無從與被告庚○○依民法第188條規定負擔連帶損害賠償
    責任，被告庚○○並無依民法第280條、第281條規定向伊求
    償之可能，且被告庚○○係擔任原告之董事，任何有關原告
    之事項，屬被告庚○○為原告執行職務之範圍，與伊無涉，
    應無公司法第23條第2項、民法第28條規定適用之可能，且
    就任何有關原告之事項，縱認被告庚○○有為伊執行職務之
    可能，惟被告庚○○個人之犯罪行為並非屬執行職務之範圍
    ，應無公司法第23條第2項、民法第28條規定適用之可能，
    伊與被告庚○○間並無任何法律上利害關係，被告庚○○之
    訴訟告知不適法，惟如本院認伊等應參加訴訟，則伊為輔佐
    原告進行訴訟，並聲明參加訴訟。對於原告提出之書狀及主
    張併均予援用為參加訴訟之陳述及主張；從證人壬○○的報
    告來看，會到總經理、董事長，總經理並非決行，被告庚○○為何尚未批示並不清楚，不代表被告對本件不知情等語。
  (二)參加人甲○○部分：
    伊與被告庚○○間之利害關係相對立，無從輔助被告庚○○
    參加訴訟，伊亦非共同侵權行為人，無從與被告庚○○依民
    法第188條規定負擔連帶損害賠償責任，被告庚○○並無依
    民法第280條、第281條規定向伊求償之可能，且縱被告庚○○敗訴，伊亦不致因此遭受不利益，故伊與被告庚○○間並
    無任何法律上之利害關係，被告庚○○之訴訟告知不適法；
    惟如本院認伊應參加訴訟，則伊為輔佐原告進行訴訟，並聲
    明參加訴訟。對於原告提出之書狀及主張併均予援用為參加
    訴訟之陳述及主張等語。
四、被告之抗辯：
  (一)被告辛○○部分：
    被告辛○○未提出書狀作何聲明或陳述。
  (二)被告庚○○部分：
    被告庚○○否認有何故意或過失不法加害行為或違背委任義
    務之行為，並以：原告之侵權行為請求權已罹於時效消滅；
    且原告所主張之投資損失係「純粹經濟上之損失」，非屬民
    法第184條第1項所指之「權利」，不得依民法第184條第1項
    前段規定請求損害賠償；由原告提出之書證可知本件投資決
    策公開而透明，均依原告當時董事甲○○、丁○○及己○○
    之決議及轉投資契約書辦理，伊亦無故意背於善良風俗之行
    為；89年3月3日以前之事實，因伊當時並非原告公司董事，
    原告亦不得依民法第544條委任之規定請求損害賠償；而89
    年3月3日以後之行為，由原告提出之書證可以得知本件投資
    過程之相關行為均公開而透明，亦未違背原告當時董事甲○○、丁○○及己○○之決議及轉投資契約書之約定，無任何
    不法行為，伊亦無違反委任義務或逾越權限之行為；伊於90
    年7月20日經華僑銀行解除董事長兼總經理職務後，華僑銀
    行董事會其他成員於90年8月24日決議終止與宜軍公司間之
    資訊整體委外計畫案，致宜軍公司於資金用罄，且於缺乏資
    訊整體委外計畫所預期營業收入來源下，而以營運不佳為由
    於91年11月24日經股東臨時會決議解散，當時華僑銀行董事
    會成員對此均無異議，伊既於90年7月20日經華僑銀行解除
    董事長兼總經理職務，華僑銀行常董及董事成員不繼續執行
    該轉投資計畫或增資及片面終止業務合作計畫，實與伊之行
    為或原告所主張之加害事實與原告所主張之損害間，亦均無
    相當因果關係等語，資為抗辯。並聲明：(一)原告之訴及假執
    行之聲請均駁回。(二)如受不利判決，願供擔保請准宣告免為
    假執行。
五、協商整理不爭執事項及爭執點結果如下：
    本件經本院於94年2月21日、3月28日、5月9日及6月13日協
    商整理並協議簡化爭點及不爭執點如下（本院卷2第67至73
    頁、121至125頁、287至289頁、390至392頁之協商筆錄及第
    491頁言詞辯論筆錄、卷3第161頁言詞辯論筆錄），是以本
    院僅就下列兩造協議簡化之爭點（同上卷第115至119頁）為
    審究，合先敘明：
  (一)兩造不爭執之事實：
    1.中華徵信所受宜軍公司之委託於89年1月19日製作兩份「
      宜軍科技股份有限公司價值評估」專案報告之真正（見本
      院卷1第28至95頁）。該兩份專案報告曾提供原告評估，
      原告當時董事會成員己○○、丁○○、甲○○於89年2 月
      18日原告董監事會議決議採用「將宜軍公司負責人辛○○
      列為技術團隊之一員」的專案報告，並由原告當時董事己○○將前揭專案報告作為89年2月19日與宜軍公司間轉投
      資契約書之附件（本院卷1第144至149頁）。
    2.89年1月29日宜軍公司製作「營業計畫書」之真正（見本
      院卷1第107至143頁）。原告當時董事會成員己○○、丁○○、甲○○於89年2月18日原告董監事會議決議採用該
      份「營業計畫書」（本院卷1第144頁）。
    3.89年2月15日原告董事丁○○、甲○○向華僑銀行提呈提
      案四：「因業務需要，擬以參與現金增資方式轉投資宜軍
      科技股份有限公司新台幣貳仟萬元，獲取五十%股權」報
      告案之真正；該報告案僅經華僑銀行總經理丙○○簽核，
      未經被告庚○○簽核（本院卷1第162、163頁）；且該簽
      呈沒有列入華僑銀行董事會做過決議等情，亦據參加人華
      僑銀行陳明在卷（本院卷3第56頁），兩造亦不爭執。
    4.89年2月18日原告當時董事會成員己○○、丁○○、甲○○決議通過：「本公司因業務需要，擬以參與現金增資方
      式轉投資宜軍科技股份有限公司2000萬元，獲取五十%股
      權」（本院卷1第145頁）。
    5.89年2月19日上午10時宜軍公司召開股東臨時會報告：「
      本公司虧損已達實收資本額二分之一以上，依公司法第二
      一一條規定報告各股東。」同時，決議增資發行新股新台
      幣3000萬元，增資後資本總額為新台幣4000萬元（本院卷
      1第100頁）。
    6.89年2月19日原告當時董事長己○○依據89年2月18日原告
      董監事會議之決議代表原告與宜軍公司簽署「轉投資契約
      書」。依該契約書第一條約定，將中華徵信所製作之「宜
      軍科技股份有限公司價值評估」專案報告列為契約之附件
      （本院卷1第146頁）。
    7.89年2月24日華僑銀行主任秘書張正德簽呈該銀行董事長
      ：「原代表本行股權出任轉投資事業僑銀國際租賃股份有
      限公司董事己○○先生、丁○○先生、甲○○先生因職務
      調整，擬改派庚○○先生、辛○○先生、郭鳳崗先生接替
      」（本院卷1第150頁）。
    8.89年2月25日華僑銀行常董會決議通過張正德之上開提案
      ，改派庚○○、辛○○、郭鳳崗3人擔任原告之董事（本
      院卷1第151至152頁）。
    9.89年2月25日宜軍公司與辛○○、葉信村、王俊傑等三人
      簽署「技術作價契約書」之真正（見本院卷1第153、154
      頁）。上開「技術作價契約書」除於89年2月25日經宜軍
      公司董事會決議通過外，並於89年3月11日經宜軍公司股
      東臨時會決議通過（本院卷1第104、106頁）。
    10.89年2月25日原告依據89年2月19日「轉投資契約書」第四
      條之約定，繳交增資股款2000萬元予宜軍公司之繳納現金
      股款明細表之真正（本院卷1第164頁）。
    11.89年2月25日華僑銀行常務董事會通過張正德提案，決議
      改派庚○○、辛○○、郭鳳崗擔任原告之董事，89年3月
      3日華僑銀行通知原告改派庚○○、辛○○、郭鳳崗擔任
      原告之董事函之真正（本院卷1第155頁）。即被告於89年
      3月3日始成為原告之董事，與原告發生委任關係，為原告
      所不爭執（本院卷1第389、390頁）。
    12.89年3月9日宜軍公司發函原告：「茲配合本公司作業時程
      ，謹請指派三席董事、一席監察人，請查照。」函之真正
      （本院卷1笫161頁）。
    13.89年3月10日原告進行董監事會議，經董事會成員庚○○
      、辛○○、郭鳳崗等三人出席參加，列席者為原告副總經
      理陳輝堂、科長壬○○。董監事會決議通過如下事項：1
      、選任被告庚○○為董事長。2、本公司總經理現由僑馥
      建經公司董事長兼任，茲為積極督導推動僑馥建經之業務
      ，陳董事長將不克續兼本公司總經理職務，基於業務需要
      ，爰即日起擬請營董事志超為本公司駐會執行董事並暫兼
      總經理職務。決議：通過。3、宜軍公司增資後董監事席
      位仍為三席董事、一席監察人，其中本公司指派一席董事
      「由新任總經理擔任」、一席監察人「由本公司監察人擔
      任」會議紀錄之形式真正不爭執（本院卷1第159頁及卷1
      第288頁）。
    14.90年1月16日華僑銀行全行資訊會議（二）會議紀錄及被
      告庚○○發言之真正，被告庚○○之發言內容略為：「1
      、原則上今日宜軍科技簡報建議之Approach是可接受。2
      、自二月一日至三月十五日應作詳實之評估，以便三月二
      十日可提常董會報告，評估小組由IBM、宜軍科技、僑銀
      組成，僑銀成員請張總經理安排，至於整體協調則請營董
      事長統籌。3、整個轉換過程必須全部內部作業，亦即是
      說讓客戶不知不覺，未造成任何不便。」之真正（本院卷
      1第170頁）。
    15.90年1月19日被告庚○○於華僑銀行第十六屆常董會講話
      之內容之真正，內容略為：「………但這些軟體永遠買不
      到標準的，永遠是量身訂造，真假不知，沒辦法，這就是
      我們為何轉投資一家軟體公司來做此事之原由，至少我們
      交給我們投資五十%的公司處理，就算吃虧，也拿回一半
      。………」、「目前本行現用的是優利系統………在此情
      勢下，既要考慮現有制度維持的問題，同時也要考慮未來
      的發展，考慮到目前既無法像以往大手筆大投資，而又要
      不被硬、軟體廠商誤導。基於此考慮，所以把整個架構移
      轉給輾轉投資之宜軍公司。並藉此改其名為『金融科技網
      路公司』………」、「但宜軍公司目前無此條件，所以需
      要IBM來協助，並願意與優利系統聯繫配合。」、「……
      …把我們銀行的資訊部門委外給宜軍公司，條件是宜軍公
      司要得到IBM的技術上充分支持，我們把所有資訊系統委
      外，雖然表面上是委外，實際上是內部公司………」、「
      ………我重申前提，我們沒法再花錢，縱使有錢，也找不
      到適當的人，縱使找到適當的人，也恐怕未必能做的出來
      ，如何有效管制；思慮的結果，祇有用委外的方法可能是
      最好，完全委外又不放心，所以只好移給我們輾轉投資五
      ○%的單位來做此事………」（本院卷1第171至175頁）。
    16.90年3月22日華僑銀行資訊處提出之報告之真正，略以：
      「………本處對委外並無預設立場僅基於職責，先針對廠
      商所提委外作法，很嚴肅及客觀提出以下幾點關鍵問題供
      長官決策參考………」，經被告庚○○批示請宜軍公司研
      析處理之（本院卷1第178至180頁）。
    17.90年7月被告庚○○卸任華僑銀行及原告董事長職務。
    18.90年8月6日華僑銀行資訊整體委外作業工作小組簽呈華僑
      銀行新任總經理及董事長建請：「 (一)與廠商洽商終止
      【資訊整體委外計畫】。(二)重建資訊工作團隊。(三)現
      階段開發中系統 (網路銀行、證券、數位化外匯作業中心
      等)儘速推廣上線。(四)配合銀行未來發展策略，擬訂並
      推動資訊作業中期發展計畫，強化本行資訊系統。」簽之
      真正（本院卷1第193頁）。
    19.90年8月24日華僑銀行董事會對於「為儘速恢復本行資訊
      作業正常運作，與廠商終止『資訊整體委外作業計劃』」
      案，決議：通過，提報股東會之會議紀錄之真正（本院卷
      1第194至203頁）。
    20.91年4月26日宜軍公司解散登記，決議解散之宜軍公司股
      東會議記錄、經宜軍公司股東會承認之清算收支表、清算
      後資產負債表、財產目錄等相關表冊與股東會議記錄，並
      經本院以91年度司字第899號准予核備。原告公司繳交之
      2000萬元股款，迄至90年12月31日止餘額為零。
    90年8月31日宜軍公司 (即更名後之「台灣聯合亞洲金融
      資訊網路股份有限公司」)之資產負債表顯示，該公司股
      東權益為(361,656元)（本院卷1第188頁）。
    原告於89年2月21日知悉宜軍公司虧損狀態達實收資本額
      二分之一以上（本院卷1第402頁）。
    對於被告所提出之華僑銀行重大訊息公布電子文件3件之
      真正不爭執（本院卷3第57、63至65頁）。
  (二)本件兩造之主要爭執點：
    1.90年8月31日宜軍公司 (後更名為「台灣聯合亞洲金融資
      訊網路股份有限公司」)之資產負債表雖記載該公司股東
      權益為 (361,656元)（按即表示為負數之意）（本院卷1
      第188頁），惟該等資料未經製表人員、主辦會計及負責
      人簽署確認，該資產負債表是否真正？又89年2月19日簽
      訂之上開「技術作價契約書」（同上卷第151至152頁）被
      告庚○○之印文是否真正？
    2.就89年3月3日以前之事實，原告得否依民法第544條關於
      委任之規定請求被告庚○○負損害賠償責任？又可否請求
      被告辛○○負損害賠償責任？
    3.89年3月3日以後被告庚○○及辛○○是否有違反委任義務
      或逾越權限之行為？又被告辛○○是否有違反委任義務或
      逾越權限之行為？
    4.原告之侵權行為損害賠償請求權是否已罹於時效消滅？
    5.被告是否有對原告為不法加害行為？是否有故意、過失侵
      害原告之權利？原告可否依民法第184條第1項前段規定，
      請求損害賠償？
    6.被告是否有故意背於善良風俗之行為加損害於原告？
    7.被告之行為與原告所主張之損害間，是否有相當因果關係
      ？
六、得心證之理由：
  (一)原告主張其係參加人華僑銀行轉投資之公司，華僑銀行持有
    其99.997%股權。其成立後不久，即受當時任職華僑銀行董
    事長之被告庚○○指示，以網際網路蓬勃發展為由，而參與
    當時資本額僅1000萬元、由另一被告辛○○擔任董事長之訴
    外人宜軍公司2000萬元之現金增資，詎該轉投資計畫案提呈
    被告庚○○後，庚○○並未提報華僑銀行董事會決議。而宜
    軍公司於89年1月委託訴外人中華徵信所評估其市價達2400
    萬元，宜軍公司為反應市值擬以技術作價1000萬元，同時辦
    理現金增資2000萬元（此部分係由原告轉投資），增資後資
    本總額為4000萬元，由原告取得50%股權；被告庚○○復於
    原告轉投資宜軍公司2000萬元乙案通過後，旋即以華僑銀行
    董事長身分，提案撤換原告之董事，並於89年2月25日經華
    僑銀行常董會決議改派被告庚○○、辛○○與訴外人郭鳳崗
    3人為原告之董事；被告庚○○於華僑銀行常董會89年2月25
    日決議改派渠等為原告董事後，旋即於當日以原告代表人之
    名義與宜軍公司之股東簽署「技術作價契約書」，並同意由
    被告辛○○單獨取得802萬元之技術股權（占技術股之8成）
    ；原告轉投資宜軍公司並繳交增資款項後，宜軍公司於89年
    3月9日函請原告指派3席董事、1席監察人，惟原告於89 年3
    月10日召開第一屆第六次董監事會議，除選舉被告庚○○為
    原告之董事長外，在該次董監事會議中，被告庚○○並交辦
    由被告辛○○擔任原告駐會執行董事並暫兼原告總經理職務
    ，及決議僅指派宜軍公司之1席董事與1席監事。被告庚○○
    並決定由宜軍公司以華僑銀行之孫公司之名義，承攬華僑銀
    行高達42億元之資訊委外計畫案，後經華僑銀行董事會得知
    上情並改選董事長，且終止與宜軍公司之資訊委外案，華僑
    銀行本身之損害始不致擴大，惟其受指示轉投資宜軍公司之
    2000萬元已因宜軍公司破產（按係決議解散並清算完畢）而
    全數無法收回，致其受有2000萬元之損害等之事實，固據其
    提出中華徵信所89年1月19日「宜軍科技股份有限公司價值
    評估」專案報告2份、宜軍88年度損益表、宜軍88年度資產
    負債表、宜軍88年度6月30日資產負債表及損益表、宜軍89
    年2月19日股東臨時會議記錄、宜軍89年2月25日董事會決議
    錄、宜軍科技股份有限公司89年3月11日股東臨時會議記錄
    、原告89年2月18日第一屆第五次董監事會會議記錄、轉投
    資契約書、僑銀董事會秘書處89年2月24日簽呈提案、僑銀
    89年2月25日第十六屆常董會第三十八次會議記錄、技術作
    價契約書、89年3月3日 (89)僑銀總務字第○三七四號函、
    原告89年3月10日第一屆第六次董監事會會議記錄、89年3月
    9日宜軍資字第八九○三○○一號函、原告89年2月15日報告
    、原告繳納2000萬元增資款明細表、僑銀89年12月18日、90
    年1月16日全行資訊會議記錄、宜軍公司89年12月31日損益
    表、宜軍公司90年1月31日資產負債表、僑銀資訊處90年3月
    22日報告、宜軍科技股份有限公司90年4月2日股東臨時會議
    記錄、90年8月份資產負債表（台灣聯合亞洲金融資訊網路
    股份有限公司）、華僑銀行資訊整體委外工作小組90年8月
    6日簽呈及華僑銀行90年8月24日第十六屆董事會第九次會議
    記錄各1件為證（本院卷1第28頁至203頁），並為被告庚○○所不否認，被告辛○○則迄未於言詞辯論期日到場，亦未
    提出書狀作何聲明或陳述，雖堪信為真。惟原告主張其所受
    損失應由被告依債務不履行規定負不真正連帶賠償責任或依
    侵權行為負連帶賠償責任等語，則為被告庚○○所否認，並
    以上情置辯。
  (二)按公司董事會，設置董事不得少於三人，由股東會就有行為
    能力之股東中選任之。公司與董事間之關係，除本法另有規
    定外，依民法關於委任之規定。為89年11月15日修正前公司
    法第192條第1、3項所分別明定。又董事會執行業務，應依
    照法令章程及股東會之決議。董事會之決議，違反前項規定
    ，致公司受損害時，參與決議之董事，對於公司負賠償之責
    ；但經表示異議之董事，有紀錄或書面聲明可證者，免其責
    任。89年11月15日修正前同法第193條亦有明定。查，原告
    主張其於88年4月16日由華僑銀行轉投資設立成立後不久，
    受被告庚○○（當時任華僑銀行董事長職務）之指示，以網
    際網路蓬勃發展為由，而參與當時資本額僅1000萬元、由另
    被告辛○○擔任董事長之訴外人宜軍公司2000萬元之現金增
    資案，惟該轉投資計畫案提呈被告庚○○後，被告庚○○並
    未提報華僑銀行董事會決議；而該件轉投資過程，不論轉投
    資之決定、宜軍公司之估價、技術作價、取得宜軍公司股份
    之百分比、乃至宜軍公司董事之指派，均明顯與常情不符，
    且原告於18日通過轉投資案後，尚未繳交增資款項，既已於
    21日知悉宜軍公司虧損已達實收資本額二分之一以上，淨值
    已不足500萬元，惟仍願意投資2000萬元而僅取得50%之股權
    ，亦明顯與常情不符，而認該件轉投資係由被告庚○○以當
    時僑銀董事長身分，及被告辛○○以宜軍董事長地位共同策
    劃等情，然為被告庚○○所否認。姑不論所辯是否可取，惟
    查，被告庚○○係於89年2月24日經華僑銀行主任秘書張正
    德簽呈該銀行董事長：「原代表本行股權出任轉投資事業僑
    銀國際租賃股份有限公司董事己○○先生、丁○○先生、甲○○先生因職務調整，擬改派庚○○先生、辛○○先生、郭
    鳳崗先生接替」、並於同年2月25日華僑銀行常董會決議通
    過張正德之上開提案，改派庚○○、辛○○、郭鳳崗三人擔
    任原告之董事，同年3月3日通知華僑銀行總務處等情，有簽
    、簡便行文及決議各1件可參（見本院卷1第150至152頁），
    並為兩造所不爭（見本院卷1第389、390頁）。足見被告庚○○及辛○○均係於89年3月3日始成為原告之董事，亦自該
    時起始與原告間成立委任關係。
  (三)而查，原告主張89年1月間宜軍公司委託訴外人中華徵信所
    評估其市價達2400萬元，宜軍公司為反應市值擬以技術作價
    1000萬元，同時辦理現金增資2000萬元（此部分由原告轉投
    資），增資後資本總額為4000萬元，由原告取得50 %股權、
    被告庚○○復於原告轉投資宜軍公司2000萬元乙案通過後，
    即以華僑銀行董事長身分，提案撤換原告之董事，並於89年
    2月25日經華僑銀行常董會決議改派被告庚○○、被告辛○○（當時為宜軍公司之負責人）與郭鳳崗3人為原告之董事
    、及被告庚○○於華僑銀行常董會89年2月25日決議改派渠
    等為原告董事後，即於當日（2月25日，華僑銀行尚未正式
    發函通知原告改派董事乙事）以原告代表人之名義與宜軍公
    司之股東簽署上開「技術作價契約書」，並同意由被告辛○○1人單獨取得高達802萬元之技術股權（占技術股之8成）
    等情縱屬實，惟其時既係在被告庚○○及辛○○於89年3月3
    日與原告成立委任關係之前，自無從令其等2人即須負受任
    人之責任，被告庚○○辯稱其89年3月3日之前並非原告公司
    董事，原告不得依民法第544條委任之規定請求伊負損害賠
    償等語，即為可取；原告主張被告庚○○就嗣後宜軍公司解
    散而致其轉投資發生不能受償之損害應負債務不履行損害賠
    償責任云云，則非可取。同理，就被告辛○○部分，亦無從
    令其負嗣後宜軍公司解散而致原告轉投資發生不能受償損害
    之債務不履行責任，原告之主張仍非可取。
  (四)原告另主張宜軍公司董監事之席位為3董1監，而該公司已於
    89年3月9日致函原告請原告指派3席董事及1席監察人，即係
    請原告全額指派宜軍公司之董監事，詎被告二人於原告89年
    3月10日董事會中，竟然做成僅只指派1席董事（由辛○○擔
    任）、1席監事之決議，致原告平白喪失宜軍公司2席董事席
    次，被告所為，嚴重違反善良管理人之注意義務，及原告轉
    投資宜軍公司之際，被告辛○○係宜軍公司之董事長，原即
    宜軍公司之人馬，被告庚○○及辛○○竟於原告上揭董事會
    決議指派辛○○至宜軍公司擔任董事，致原告雖形式上握有
    宜軍公司1席董事席位，但因該席董事係由宜軍公司之前任
    董事長即被告辛○○擔任，故實質上原告等於並未握有宜軍
    公司之任何董事席次，被告辯稱於89年3月3日之後並未為任
    何違反義務之行為與事實不符云云。按，董事處理委任事務
    固應以善良管理人之注意為之（89年11月15日修正前公司法
    第192條第3項及民法第535條規定參照），惟如董事之執行
    職務雖或有不妥，然並未對公司造成損害，或雖有損害，然
    與董事之行為間並無從證明有何因果關係者，即難主張董事
    應負損害賠償責任。經查，宜軍公司成立後以迄91年4月26
    日決議解散止，自87年至91年之歷年營業額，自數百萬元至
    一千餘萬元不等，有本院函台北市國稅局大安分局影送之營
    業稅申報電腦畫面11件在卷可參（見本院卷2第318至第328
    頁），而其89年度之銷項總額則有1800餘萬元（見同上卷第
    326頁），足見宜軍公司並非無任何銷售業績之公司；至該
    公司嗣於91年11月24日經股東臨時會決議解散，則係以營運
    不佳為由，提請股東臨時會議決議：經主席徵詢全體出席股
    東無異議照案通過而解散（見本院91年度司字第899號卷內
    所附之台灣聯合亞洲金融資訊網路股份有限公司股東臨時會
    議事錄），亦有臺北市政府函、宜軍公司決議解散之股東會
    議議事錄、台灣聯合亞洲金融資訊網路股份有限公司清算資
    產負債表、清算損益表、科目分類帳各1件在卷可稽（本院
    卷2第29至35頁）及本院91年度司字第899號卷可參。足見原
    告繳交投資宜軍公司之2000萬元股款，迄至90年12月31日止
    餘額雖為零，惟既係於被告庚○○在90年7月20日經華僑銀
    行解除董事長兼總經理職務後始發生者，復因華僑銀行董事
    會其他成員於90年8月24日決議終止與宜軍公司間之資訊整
    體委外計畫案，以該計畫案原預算金額高達42億元以觀（此
    為兩造所不爭），如宜軍公司果能如期爭取到該案，則對其
    營業績效必大有助益，惟因華僑銀行終止該計畫案，以致宜
    軍公司頓失重大業績來源，對其之衝擊自不為小，終致宜軍
    公司於資金用罄，且於缺乏資訊整體委外計畫所預期營業收
    入來源下，而以營運不佳為由於91年11月24日經股東臨時會
    決議解散，惟既係被告庚○○經華僑銀行解除董事長兼總經
    理職務，且華僑銀行常董及董事成員決議不繼續執行該轉投
    資計畫或增資並終止業務合作計畫之後，自難認與被告之行
    為有何因果關係；原告所主張之加害事實與其所主張之損害
    間，亦難認有何相當因果關係可言，是被告庚○○辯稱其毋
    庸負責等語，自亦非無據。
  (五)原告又主張被告2人於89年3月3日後亦有違反委任義務、逾
    越權限之行為云云，然為被告庚○○所否認。而查，原告所
    主張之加害事實發生時，原告與被告2人間之委任關係尚未
    生效等情，業論述如上，是被告並無發生有何違反委任義務
    或逾越權限情事之可能；至就89年3月3日以後之行為部分，
    被告庚○○固不否認伊曾於89年3月10日擔任原告第一屆第
    六次董監事會而執行上開轉投資事務（本院卷1第156至160
    頁）、於90年1月16日列席指導華僑銀行全行資訊會議（二
    ）、及於90年1月19日在第十六屆常董會第八十五次會議發
    表董事長談話（同上卷第170頁、171至175頁）、90年3月22
    日於華僑銀行資訊處提出之報告上批示請宜軍併解決等文字
    （同上卷第178至180頁）之事實，惟查，被告庚○○之上開
    行為，顯均係於會議時或報告上所為，衡情並無秘密可言，
    且上開會議或批示亦未違背原告公司原董事甲○○、丁○○
    及己○○之上開決議及轉投資契約書之約定（同上卷第144
    頁至149頁），此外，原告復未能舉證證明被告於89年3月3
    日之後有何違背委任或逾權之事證，是被告庚○○辯稱伊並
    無不法行為等語，即亦非無可取。同理，自亦難認被告辛○○於89年3月3日後亦有違反委任義務、逾越權限之行為，原
    告此之主張亦無可取。
  (六)原告雖復主張89年2月19日宜軍公司在股東會上表示虧損達
    資本額之二分之一，其在89年2月18日通過轉投資案，被告
    當時擔任華僑銀行董事，應該已經知悉這個情形，卻仍同意
    撥款2000萬元投資宜軍公司，且轉投資案沒有經過董事會決
    議，只有總經理蓋章，華僑銀行因為當時採總經理制，雖只
    簽呈至總經理，但不代表被告庚○○不知情云云。經查，原
    告雖提出報告1件，載明呈報僑銀國際租賃股份有限公司第1
    屆第5次董監事會會議議程，謹請 鑒等語（本院卷1第162
    至163頁），惟該報告末尾僅經當時華僑銀行之總經理丙○○簽名，被告庚○○（當時華僑銀行之董事長）則未簽名於
    上，為兩造所不爭，並經證人丙○○到庭結稱在卷可參（本
    院卷3第98至100頁），雖證人丙○○陳稱基於華僑銀行內部
    簽呈流程，認被告庚○○應看過該件報告等語（同上卷第99
    至100頁），惟亦稱係其所作推論及不記得有無與董事長討
    論過該提案等語（同上頁），且並未親見該報告送到被告庚○○處等語（同上卷99頁），其餘證人甲○○、丁○○及壬○○則亦均未能證明被告庚○○知悉該件報告之內容（同上
    卷第95至97頁、100至102頁及第141頁），是原告主張即嫌
    無據；況如轉投資必須經過華僑銀行董事會決議通過，而上
    開簽呈卻未經過當時華僑銀行董事會決議通過，甚至未經董
    事長批示，而原告當時董事長己○○即與宜軍公司簽訂轉投
    資契約，亦應係己○○之責任問題，仍與被告庚○○無涉。
    原告之主張仍非有據。
  (七)又原告為轉投資宜軍公司而辦有簽呈1件，惟該簽呈日期係
    證人壬○○所倒填，係在會議記錄完才寫的，係奉陳輝堂、
    己○○的指示辦理，本件投資案是由陳輝堂先生提出者等情
    ，亦據證人即原告當時經辦人壬○○到庭證稱在卷可參（本
    院卷3第139頁），並有壬○○當時承辦之簽呈1件在卷可稽
    （同上卷第122至123頁），且因會議記錄不是壬○○所負責
    ，紀錄另有其人即華僑銀行同仁何彤芬所作，會議記錄的流
    程是何彤芬所跑的證人就該文件流程並不清楚等情，亦據證
    人壬○○陳稱在卷可稽（同上頁），亦為兩造所不爭，縱陳
    輝堂在華僑銀行與被告庚○○的關係曾是上級與部屬關係，
    亦不得遽以被告庚○○是華僑銀行董事長，即認定庚○○即
    必然知悉上開報告案之內容，更遑論上開簽呈既係事後補行
    製作者，被告庚○○自更無可能事先知悉。且證人壬○○更
    陳稱原告僑銀租賃是獨立公司，不用經過華僑銀行，即可自
    己決定是否可以轉投資宜軍公司，僅須經過配套，例如華僑
    銀行不能買股票或轉投資，僑銀租賃就去買，僑銀也是經過
    法定程序，這樣的結果有些有獲利、也有虧損的，元太外匯
    公司的轉投資就有獲利等語（同上卷第140至141頁）。綜上
    ，足見原告主張被告2人為有違反委任義務、逾越權限之行
    為云云，並無可取。
  (八)至證人壬○○雖另陳稱略以：伊沒有看過原證五之宜軍公司
    股東臨時會會議紀錄...；不知道召開股東臨時會有說明虧
    損額已經達實收資本額之二分之一；...，被告辛○○應該
    有義務告知（宜軍公司虧損）...；宜軍公司後來的財務狀
    況不理想，庚○○沒有指示要注意... 等語（同上卷第141
    、142頁），惟查，證人壬○○亦陳稱略以：（問：投資以
    後，宜軍公司的財務狀況如何？證人答：成立宜軍公司就是
    要承攬僑銀（按係指華僑銀行）資訊處的業務，後來這個案
    子沒有成立，宜軍公司沒有業務收入，只有支出，宜軍公司
    一開始是貿易商等語（同上卷第141頁），足見宜軍公司確
    係因華僑銀行遽然終止資訊委外計畫案，致失重大業績來源
    ，而受衝擊，終致資金用罄，且於缺乏資訊整體委外計畫所
    預期營業收入來源下，而以營運不佳為由於91年11月24日經
    股東臨時會決議解散，惟並無其他證據足資認定被告庚○○
    及辛○○有何可歸責可言。自難僅憑宜軍公司僅為承攬華僑
    銀行資訊業務而成立，即認定被告2人即為有違反受任人之
    善良管理人注意義務。原告主張仍無可取。
  (九)至被告庚○○雖辯稱原告之侵權行為請求權已罹於時效消滅
    云云，惟按因侵權行為所生之損害賠償請求權，自請求權人
    知有損害及賠償義務人時起，二年間不行使而消滅。自有侵
    權行為時起，逾十年者亦同，民法第197條第1項定有明文。
    而查，91年4月26日宜軍公司解散登記，決議解散之宜軍公
    司股東會議記錄、經宜軍公司股東會承認之清算收支表、清
    算後資產負債表、財產目錄等相關表冊與股東會議記錄，並
    經本院以91年度司字第899號准予核備。原告公司繳交之
    2000萬元股款，迄至90年12月31日止餘額為零等情，固為兩
    造所不爭。惟原告主張其係於接獲法律顧問91年11月6日出
    具之分析意見書後，始知悉被告2人為賠償義務人，其請求
    權消滅時效應自該時起算，至其於93年6月1日起訴時尚未屆
    滿二年等語，業據提出聯鼎法律事務所91年11月6日意見書1
    件為證（本院卷2第161頁至179頁）。經查該意見書受文者
    雖為參加人華僑銀行，而非原告，惟已足證原告知悉被告可
    能為侵權行為人之事實，在華僑銀行收受該意見書之後，是
    原告縱可能於91年初即已知其繳交之2000萬元股款，迄至90
    年12月31日止餘額為零而受有損害之事實，惟既至91年11月
    6日之後始知悉賠償義務人，自尚未逾二年消滅時效期間。
    被告庚○○所辯則非可取。
  (十)惟按董事會執行業務，應依照法令章程及股東會之決議。董
    事會之決議，違反前項規定，致公司受損害時，參與決議之
    董事，對於公司負賠償之責；但經表示異議之董事，有紀錄
    或書面聲明可證者，免其責任。89年11月15日修正前公司法
    第193條亦有明定。查，被告庚○○係於89年3月3日始成為
    原告之董事，自該時起始與原告間成立委任關係等情，業據
    論述如上。而原告係於89年2月15日由其當時之董事丁○○
    、甲○○向華僑銀行提呈提案四：「因業務需要，擬以參與
    現金增資方式轉投資宜軍科技股份有限公司新台幣貳仟萬元
    ，獲取五十%股權」報告案，並於同年2月18日經原告當時董
    事會成員己○○、丁○○、甲○○決議通過：「本公司因業
    務需要，擬以參與現金增資方式轉投資宜軍科技股份有限公
    司新台幣貳仟萬元，獲取五十%股權」，並由己○○與宜軍
    公司簽訂轉投資契約書等情，亦有原告89年2月18日第一屆
    第五次董監事會會議記錄、轉投資契約書、華僑銀行89年2
    月15日報告等件可稽（本院卷1第144、145、146至149頁、
    162、163頁）。亦為兩造所不爭執。依上開轉投資契約書第
    一條：投資約定：乙方公司（按即指宜軍公司）登記資本額
    ...目前為新台幣壹千萬元整，乙方經委託中華徵信所辦理
    公司市值評估，基於反應實際價值，將以技術作價辦理增資
    為新台幣兩仟萬元，同時辦理現金增資新台幣兩仟萬元，增
    資後資本總額為新台幣肆仟萬元，茲乙方同意其現金增資兩
    仟萬元部分全數由甲方（按即指原告）認購，屆時雙方各持
    有乙方增資後資本總額之50%股權（本院卷1第146頁）。同
    契約書第四條股款繳納：甲方應配合乙方增資作業時程繳交
    股款（同上第147頁），為兩造所不爭。原告當時之董事會
    既已決議以現金增資方式轉投資宜軍科技股份有限公司新台
    幣貳仟萬元，並簽訂上開轉投資契約書，同意宜軍公司辦理
    公司市值評估，基於反應實際價值，將以技術作價辦理增資
    為新台幣兩仟萬元，同時辦理現金增資新台幣兩仟萬元，增
    資後資本總額為新台幣肆仟萬元，茲乙方同意其現金增資兩
    仟萬元部分全數由甲方（按即原告）認購，屆時雙方各持有
    乙方增資後資本總額之50%股權，並約定股款繳納：甲方應
    配合乙方增資作業時程繳交股款等情，原告自有依上開轉投
    資契約書之約定履行之義務，否則即有違約之虞，足見被告
    庚○○辯稱本件投資決策公開而透明，其擔任原告董事後係
    依原告當時董事甲○○、丁○○及己○○之決議及轉投資契
    約書辦理，並無故意背於善良風俗之行為等語，亦非無據。
    是原告主張被告庚○○於委任關係成立前之89年2月25日即
    以其公司法定代理人名義與宜軍公司簽訂技術作價契約書，
    有違反委任義務之債務不履行，及依侵權行為之規定，請求
    被告庚○○負損害賠償責任云云，亦均無可取。
  (十一)此外，原告復未能舉證證明被告等有何其他違反委任義務之
    債務不履行行為或侵權行為之事實，從而，原告依據債務不
    履行之不真正連帶法律關係及共同侵權行為法律關係，請求
    被告庚○○或被告辛○○應給付或連帶給付其2000萬元，及
    自起訴狀繕本送達翌日（即93年6月8日）起至清償日止之法
    定遲延利息云云，均為無理由，應予駁回。
七、原告之訴既經駁回，其假執行之聲請亦失所依附，應併予駁
    回。
八、本案事證已臻明確，兩造其餘主張陳述及所提之證據，均毋
    庸再予審酌，又原告已捨棄訊問證人己○○，即無必要再予
    調查，附此敘明。
九、訴訟費用負擔之依據：民事訴訟法第78條、第86條第1項前
    段。
中    華    民    國    95    年     8    月    11    日
                民事第一庭    法      官  張明輝
以上正本係照原本作成。
如對本判決上訴，須於判決送達後20日內向本院提出上訴狀
中    華    民    國    95    年     8    月    14    日
                              法院書記官  周其祥


司法院資訊處製作；財團法人民間司法改革基金會備份。
